臺灣臺北地方法院民事判決　　　　　　　96年度訴字第3602號
原　　　告　甲○○
　　　　　　乙○○
共　　　同
訴訟代理人　丙○○
被　　　告　丁○○
訴訟代理人　戊○○○
上列當事人間請求返還財產事件，本院於民國96年12月5日辯論
終結，判決如下：
    主    文
原告之訴駁回。
訴訟費用由原告負擔。
    事實及理由
一、原告主張：
（一）坐落台北縣中和市○○○段181地號、面積2,522平方公尺
      之土地（下稱181地號土地），原為原告外曾祖父劉阿匏
      所有，劉阿匏於民國39年間死亡後，該土地依法由其配偶
      游嘮、其子劉國義、劉國會及劉進明繼承，應繼分各四分
      之一，嗣原告之外祖父劉國義於39年間死亡、其配偶劉吳
      阿習於翌年亦死亡，外曾祖母游嘮亦死亡後，劉國義部分
      再由三名子女劉獻昌、劉獻清、原告之母吳劉阿綿繼承，
      每人總計可繼承劉阿匏遺產九分之一。吳劉阿綿育有原告
      乙○○、原告甲○○、丙○○及吳明雪四名子女，吳劉阿
      綿於79年間死亡，其配偶父吳成發亦於89年間死亡，吳明
      雪則辦理拋棄繼承，是由乙○○、甲○○及丙○○三人各
      繼承三分之一，亦即各可繼承劉阿匏遺產二十七分之一。
（二）台北縣政府於42年5月31日依實施耕者有其田條例規定，
      徵收游嘮、劉國義、劉國會及劉進明所共有之181地號土
      地，上開四人皆委託劉國會辦理自耕農承領手續，但劉國
      會棄他兄弟而不顧，僅辦理劉國會為唯一自耕農，致台北
      縣政府於42年7月15日放領登記為劉國會一人所有，為劉
      國會原始取得181地號土地所有權。事後劉國會良心發現
      ，實則認181地號土地為劉阿匏之遺產，遂與劉進明、劉
      獻昌及劉獻清於64年11月25日在台北縣中和鄉調解委員會
      作成調解返還土地之約定，該次調解當事人僅劉國會、劉
      進明、劉獻昌及劉獻清等四人，不包括吳劉阿錦，係因劉
      獻昌等人向其親屬長輩偽稱吳劉阿錦已拋棄繼承，故調解
      書之申請人欄未列載吳劉阿錦。然調解內容載稱：「（1
      ）兩造同意於64年12月20日以前將坐落中和鄉○○○段第
      181地號、0.2522公頃（如附圖）分筆測量，圖示部分
      由劉進明取得，圖示部分由劉獻昌、劉獻清取得（即劉
      國義之房份）... 」，因增添「劉國義房份」等文字，而
      吳劉阿錦既未拋棄繼承權，當然包括吳劉阿錦；調解內容
      復載稱：「補償之地價不論若干，均按三份分配之，由三
      房平均分配之... 」，所謂三房即劉國義、劉國會、劉進
      明，當然亦包括吳劉阿錦；又181地號土地於67年8月3日
      分割為181地號及181之51地號兩筆土地，181地號土地面
      積減為2,169平方公尺，181之51號土地（下稱系爭土地）
      面積為353平方公尺，其中181地號土地於80年間經台北縣
      政府徵收，劉國會依約將其所獲發之土地徵收稅後補償金
      新台幣（下同）53,441,670元分配予三房之繼承人，其中
      於80年5月7日分配補償金4,453,470元予吳劉阿錦之際，
      劉獻昌等三人主張吳劉阿錦已拋棄繼承，是劉國會將劉國
      義房份之土地補償金17,813,890元全部發放給劉獻昌、劉
      獻清之妻女劉王紅柑、阮劉麗雲等人；且劉國會曾於80年
      11月25日以板橋25支郵局第32號存證信函就門牌號碼台北
      縣中和市○○街85巷15號房屋徵收補償費1,077,804元，
      扣除手續等費用後按各房持分分配予吳劉阿錦之繼承人共
      117,988元，通知乙○○代表收領，可確定調解書之效力
      及於吳劉阿錦。詎系爭土地於劉國會死亡後，經被告出售
      予訴外人高銘桂，所得價金竟未分配予原告，侵害原告應
      繼分，且有不當得利，茲以系爭土地公告現值加計四成計
      算，該筆土地售價為26,439,700元，應分配予乙○○、甲
      ○○各979,248元，爰依民法第767條、第184條、第179條
      之規定，請求被告如數給付，並支付自94年4月7日起至清
      償日止，按法定利率計算之利息。
（三）對被告答辯之陳述：
  １、劉國會仍依調解書內容分配房屋補償金予原告，可見劉國
      會自行吸收稅金，又其誤信吳劉阿錦拋棄繼承，致調解書
      未載吳劉阿錦，被告亦未知會原告應繳納多少稅金，應屬
      可歸責被告之事由，是原告未因稅捐問題失權。
  ２、本件時效應自94年間被告出售系爭土地取得價金時起算，
      原告於96年3月26日提起本件訴訟請求，自未罹於時效。
（四）並聲明：被告應給付原告1,958,400元，及自94年4月7日
      起至清償日止，按年息5%計算之利息。
二、被告辯稱：
（一）系爭土地自始即登記被告之父劉國會所有，劉國會於86年
      10月間死亡後，即由被告及吳劉味、袁劉秀麵、劉美玉、
      林劉蟬吟、詹煥熅、詹雪莉、詹玉如所繼承，原告既非共
      有人，被告係系爭土地之繼承人，行使權利處分出售土地
      取得價金，並無侵害原告之權利或不當得利可言。且依調
      解書第三項約定：「每年應納地稅不論若干，劉獻清等納
      三分之一、劉進明納三分之一、劉國會納三分之一，交由
      劉國會完納之，如任何人有拒納或短納者，視為放棄本件
      土地取得權，絕無異議」，原告未履行繳納地稅之義務，
      自無權請求分配地價。又劉國會之繼承人非僅被告一人，
      何以僅向被告一人請求？況系爭土地售價亦非如原告所述
      高昂。另主張時效抗辯。
（二）並聲明：原告之訴駁回。
三、兩造所不爭執之事項：
（一）劉阿匏為原告外曾祖父，育有劉國義、劉國會及劉進明三
      子，原告之母吳劉阿錦為劉國義之養女，被告則為劉國會
      之子，均為劉阿匏之繼承人。
（二）劉獻昌、劉獻清及劉進明於64年11月25日向台北縣中和鄉
      調解委員會聲請調解，與劉國會成立調解。
（三）被告於94年4月7日出售系爭土地並移轉登記予高銘桂。
四、得心證之理由：
    原告主張其各對劉阿匏遺產有二十七分之一應繼分，且調解
    書之效力亦及於吳劉阿錦，故被告應就出賣系爭土地之價金
    按房份分配予原告等情，為被告所否認，並以前揭情詞置辯
    。茲分述如下：
（一）按不動產物權，依法律行為而取得設定、喪失、及變更者
      ，非經登記，不生效力，民法第758條定有明文。查坐落
      台北縣中和市○○○段181地號土地，面積3,657平方公尺
      於35年7月2日劉阿匏死亡前第一次所有權登記時，即登記
      為游嘮、劉國義、劉進明及劉國會所共有，其中游嘮應有
      部分二分之一、劉國義、劉進明及劉國會應有部分各六分
      之一，42年5月31日經政府依實施耕者有其田條例規定徵
      收面積3,635平方公尺，復於42年7月15日放領、登記為劉
      國會所有，而該筆土地自64年10月21日分割出同段181之3
      3、181之34地號土地，181地號土地面積餘2,522平方公尺
      ，嗣181地號土地於67年8月3日分割出系爭土地，至81年4
      月7日，第181地號土地經台北縣政府徵收等情，為原告所
      不爭執，並有土地登記簿在卷可稽，堪信為真實。故自42
      年7月15日起至67年7月3日分割出系爭土地，及至81年4月
      7日181地號土地經台北縣政府徵收時止，181地號土地及
      系爭土地，所有權人均登記為劉國會。是坐落台北縣中和
      市○○○段181地號土地既於劉阿匏死亡前之35年7月2日
      即登記為游嘮、劉國義、劉進明及劉國會四人共有，無論
      坐落台北縣中和市○○○段181地號土地原是否曾為劉阿
      匏所有，劉阿匏自35年7月2日起已喪失所有權，其39年間
      死亡後，該坐落台北縣中和市○○○段181地號土地要無
      可能再成為劉阿匏之遺產。
（二）次按因繼承、強制執行、公用徵收或法院之判決，於登記
      前已取得不動產物權者，非經登記，不得處分其物權，民
      法第759條已有明文，是政府依實施耕者有其田條例規定
      徵收私有耕地，係屬原始取得，其權利之得喪變更，並不
      以登記為生效要件，最高法院72年台上字第1277號闡釋甚
      明，又耕地承領人辦竣承領手續後，縣（市）政府應即逕
      辦土地權利變更登記，發給土地所有權狀，42年1月26日
      公布同日施行、同年1月29日行政院令指定台灣省為施行
      區域、82年7月30日廢止之實施耕者有其田條例第22條第1
      項規定甚明。是坐落台北縣中和市○○○段181地號土地
      既於42年5月31日經政府依實施耕者有其田條例規定徵收
      ，復於42年7月15日放領、登記為劉國會一人所有，業如
      前述，故游嘮、劉國義、劉進明及劉國會於42年5月31日
      經政府徵收後，亦喪失坐落台北縣中和市○○○段181地
      號土地之所有權，而由劉國會於42年7月15日辦竣承領手
      續時，原始取得該土地所有權，足堪認定。且迄至81年4
      月間181地號土地再次經徵收時止，181地號土地既未曾因
      繼承、強制執行、公用徵收或法院之判決更易所有權人，
      亦未曾辦理所有權人變更登記，則181地號土地及於67年8
      月3日自該土地分割出之系爭土地，均為劉國會所有，且
      為原始取得，而非劉阿匏之遺產，劉國會於86年間死亡時
      ，181地號土地已經徵收，僅系爭土地仍為劉國會所有，
      得併入遺產由其繼承人繼承。從而，劉國會繼承人以外之
      人，對系爭土地所有權自無任何繼承權利可言。
（三）又查，劉進明、劉獻清及劉獻昌雖曾於64年11月25日曾與
      劉國會經台北縣中和鄉調解委員會調解成立，調解內容：
      「（1）兩造同意於64年12月20日以前將第181地號土地分
      筆測量，圖示部分由劉進明取得，圖示部分由劉獻昌
      、劉獻清取得（即劉國義之房份），圖示部分由劉國會
      取得，兩造共同平均分擔費用後，同辦理假分，並由右列
      取得人分管耕作為業（2）本件土地現作為公園預定地，
      不管何時政府依法徵收或議購時，所得補償之地價不論若
      干，均按三份分配之，由三房平均分配之（3）每年應納
      地稅不論若干，劉獻清等納三分之一，劉進明納三分之一
      ，劉國會納三分之一，交由劉國會完納之，如任何人有拒
      納或短繳者，視為放棄本件土地取得權，絕無異議（4）
      本件土地不論何時，如能變更為建宅目用地或廢除公園預
      定地時，兩造應無條件申請分得之土地，辦理產權移轉登
      記，其費用要各方負擔（5）劉國會須補償劉進明六萬元
      ，劉獻清等二人參萬元，限於64年12月以前付給」，該調
      解並經本院於65年1月26日依法審核，准予核定，有該調
      解書在卷可稽。然查，該次調解當事人為劉進明、劉獻清
      及劉獻昌、劉國會，不包括原告之母吳劉阿綿，調解內容
      亦未列入吳劉阿綿；況由調解內容第1項載明：「圖示
      部分由劉獻昌、劉獻清取得... 並由右列取得人分管耕作
      為業」、第5項復載明：「劉國會須補償... 劉獻清等二
      人新台幣參萬元... 」，此等文字已表明劉國會將承領之
      18 1地號土地指定範圍分配予胞兄劉進明、姪劉獻清及劉
      獻昌二人分管耕作並分擔地稅，如181地號土地將來經政
      府徵收或變價後，所得款項將按調解內容比例分配，又如
      181地號土地變更地目為建地時，並按指定分管耕作之範
      圍辦理所有權移轉登記予劉進明、劉獻清及劉獻昌，已足
      認該次調解效力不及於吳劉阿綿，而該調解書效力是否及
      於吳劉阿錦，本院自應依該調解書約定之文字用語予以解
      釋適用，無需別事探求，故原告辯稱劉國會曾於80年間以
      存證信函通知原告按房份領取房屋補償金，及劉獻昌等人
      主張吳劉阿錦已拋棄繼承，故調解書未列名吳劉阿錦，該
      次調解效力應及於吳劉阿錦云云，自不足採。因此，吳劉
      阿錦無從依據該調解書對劉國會取得任何權利，吳劉阿錦
      之繼承人亦無從繼承該次調解對劉國會或劉國會繼承人之
      任何權利。
（四）本件被告為劉國會之繼承人，繼承劉國會42年7月15日原
      始取得之坐落台北縣中和市○○○段181地號土地，進而
      取得分割後之系爭土地買賣處分所得之價金，自難謂被告
      無法律上之原因而受利益，或因故意或過失不法侵害他人
      之權利、故意以背於善良風俗之方法加損害於他人、違反
      保護他人之法律之行為。又原告雖為吳劉阿錦之繼承人，
      就系爭土地並無任何繼承權利，或因調解而得主張之權利
      ，已如前述，是被告及劉國會其他繼承人處分系爭土地、
      取得價金，乃合法行使權利之行為，自無須分配地價予原
      告。從而，原告依民法第17 9條、第184條、第767條之規
      定，請求被告給付1,958,400元，及自起訴狀繕本送達之
      翌日起至清償日止，按年息5%計算之利息，自屬無據，不
      應准許。
五、綜上所述，原告依民法第179條、第184條、第767條之規定
    ，主張如訴之聲明所述，為無理由，應予駁回。
六、本件事證已臻明確，兩造其餘攻擊防禦方法，核與本件判決
    結果不生影響，爰不一一論述，併此敘明。
七、據上論結，原告之訴為無理由，依民事訴訟法第78條，判決
    如主文。
中　　華　　民　　國　　96　　年　　12　　月　　19　　日
                  民事第六庭  法　官  蕭清清
以上正本係照原本作成。
如對本判決上訴，須於判決送達後20日之不變期間內，向本院提
出上訴狀。
中　　華　　民　　國　　96　　年　　12　　月　　19　　日
                              書記官  林秀娥
